【裁判字號】    91,訴,4748
【裁判日期】    921105
【裁判案由】    水土保持法
【裁判全文】
臺北高等行政法院判決                          九十一年度訴字第四七四八號
                              .
    原      告  甲○○
    被      告  桃園縣政府
    代  表  人  乙○○縣長）.
    訴訟代理人  丁○○
                丙○○
右當事人間因水土保持法事件，原告不服行政院農業委員會中華民國九十一年十月八
日0000000000號訴願決定，提起行政訴訟。本院判決如左：
    主  文
原告之訴駁回。
訴訟費用由原告負擔。
    事  實
一、事實概要：坐落桃園縣復興三光村鄉○○段五六０地號土地，係台灣省政府依水
    土保持法第三條第三款規定，報請行政院核定並公告之山坡地，詎原告未先擬具
    水土保持計畫送請主管機關核定，即擅於上開山坡地內開挖整地，並搭建屋舍、
    溫泉浴池、廚廁等設施，而供人洗溫泉圖利，嗣經民眾檢舉違規行為，被告於九
    十一年三月二十八日派員會同原告及相關單位人員現場勘查屬實，以原告違反水
    土保持法第十三條第一項規定，依同法第三十三條第一項第二款前段規定，裁處
    原告新台幣 (下同) 二十萬元罰鍰，並令限期改正，原告不服，提起訴願，遭決
    定駁回，遂提起本件行政訴訟。
二、兩造聲明：
    (一)原告聲明：訴願決定及原處分均撤銷。
    (二)被告聲明：駁回原告之訴。
三、兩造之爭點：原告於山坡地內開挖整地前是否已合法擬具水土保持計劃送主管機
    關核定？
    (一)原告主張之理由：
      1.原處分及訴願決定意旨略以：原告未經申請核准，亦未擬具水土保持計畫，
        即在桃園縣復興鄉○○段五六０地號內擅自開挖整地，搭建屋舍、溫泉浴池
        等設施，供人洗溫泉牟利，又於巴陵攔砂壩淹沒區土地上行破壞山川景觀等
        語。
      2.惟查桃園縣復興鄉因全鄉土地均為山坡地，故關於該鄉農舍建築執照之申領
        ，依慣例，僅須檢具簡易之水土保持計劃，即可准許，此部分事實可向桃園
        縣復興鄉公所函查。原告於投資開發上開土地之初，即曾於八十八年二月廿
        四日檢具簡易水土保持計劃向桃園縣復興鄉公所申請發給建築執照，有申請
        文件數紙可證，是原告確有依合法程序聲請開發使用，含先敘明。
      3.又巴陵攔砂壩於六十二年興建時，並未辦理淹沒區公告或土地徵收作業，有
        經濟部水利處水資源局八十九年十一月三日水利北經字第Ｚ○○○○○○○
        ○○號函可稽。是被告及訴願決定機關認上開土地係位於巴陵攔沙壩淹沒區
        等語，即顯屬無據，詎桃園縣復興鄉公所及經濟部水資源局等單位，竟執此
        否准原告前揭建造之申請，而被告更進而以原告違反水土保持法為由，科處
        原告罰鍰，亦非適法。
    (二)被告主張之理由：
      1.依水土保持法第三條第一項第三款規定：山坡地係指國有林事業區、試驗用
        林地、保安林地及經省（市）主管機關參照自然形勢、行政區域或保育、利
        用之需要，就合於上列情形之一者劃定範圍，報請行政院核定公告之公、私
        有土地。按系爭山坡地範圍之劃定，業已經行政院八十五年一月十三日台八
        十五農水０一三三五號函核定暨省政府八十五三月六日八五農水字第一二三
        一四號函公告有案，其水土保持技術規範亦經行政院農業委員會於八十五年
        八月六日八十五農林字第五０三０三七五號函公告在案；原告違規使用復興
        鄉○○段五六０地號壹筆之山坡地內土地，其位於公告之山坡地範圍內，自
        有該法適用，依據該法所為之處分，自屬合法。
      2.查原告未先擬具水土保持計畫送主管機關核定，即擅於桃園縣復興鄉○○段
        五六０號山坡地土地內開挖整地，搭建屋舍、溫泉浴池、廚廁等設施，供人
        洗溫泉圖利，經民眾檢舉違規行為，案經被告於九十一年三月二十八日派員
        會同相關單位人員現場勘查屬實，此有現場會勘紀錄及照片影本附卷可稽，
        違規事實洵堪認定。至原告訴稱巴陵壩於民國六十二年興建時，並未辦理淹
        沒公告或土地徵收作業，被告處分書及行政院農業委員會訴願決定認定桃園
        縣復興鄉○○段五六０地號土地位於巴陵攔砂壩淹沒區等語既顯屬無據。惟
        本件系爭土地經濟部水利署北區水資源局業於九十一年三月二十八日現場查
        勘認定前述土地位於石門水庫集水區及巴陝壩淹沒區在案（九十一年四月十
        一日府工水字第０９１００７６５０８號函），並且該地區亦位於政府公告
        山坡地範圍內。準此，本件原告未經申請核准亦未先擬具水土保持計畫送主
        管機關核定，即擅於前揭山坡地內開挖整地，核其行為已違反水土保持法第
        八條、第十三條、第二十三條、第三十三條等相關規定。
    理  由
一、按水土保持法第八條第一項第五款、第十三條第一項規定：「下列地區之治理或
    經營、使用行為應經調查規劃，依水土保持技術規範實施水土保持之處理與維護
    ：．．．五於山坡地或森林區內開發建築用地或設置公園、墳墓、遊憩用地、運
    動場地或軍事訓練場、堆積土石、處理廢棄物或其他開挖整地。」「第八條第一
    項第五款之開發、經營或使用行為，．．．其水土保持義務人應先擬具水土保持
    計畫，送請主管機關核定，．．．」又「有下列情形之一者，處新台幣六萬元以
    上三十萬元以下罰鍰．．．二、違反第十二條至第十四條規定之一，未先擬具水
    土保持計畫或未依核定計畫實施水土保持之處理與維護者，．．．前項各款情形
    之一，經繼續限期改正而不改正者或實施仍不合水土保持技術規範者，按次分別
    處罰，至改正為止」同法第三十三條第一項第二款前段、第二項前段分別定有明
    文。
二、經查，坐落桃園縣復興鄉○○村○○段五六０號土地，係台灣省政府依水土保持
    法第三條第三款規定，報請行政院核定並公告之私有山坡地，惟原告自八十八年
    八月間起，未經申請，亦未擬具水土保持計畫送主管機關核定，即擅自在該山坡
    地內開挖整地及搭建屋舍、溫泉浴池、廚廁等設施，以供人洗溫泉牟利之事實，
    ，有行政院八十五年一月十三日台八十五農水０一三三五號函、台灣省政府八十
    五三月六日八五農水字第一二三一四號公告、被告八十八年九月三日會勘紀錄、
    被告九十一年三月二十八日會勘紀錄及現場照片十一幀附卷可證，並為原告所不
    爭，自堪信為真正。故被告審認原告未先擬具水土保持計畫送主管機關核定，即
    擅於前開公告之山坡地內開挖整地，違反水土保持法第十三條第一項規定，依同
    法第三十三條規定，處原告二十萬元罰鍰，並令其限期改正，揆諸首揭說明，並
    無不合。
三、原告不服循序提起行政訴訟，雖主張：桃園縣復興鄉之土地均為山坡地，關於該
    鄉農舍建築執照之申領，依慣例，僅須檢具簡易之水土保持計劃即可，原告於投
    資開發上開土地之初，即曾檢具簡易水土保持計劃向桃園縣復興鄉公所申請發給
    建築執照，原告確已依合法程序聲請開發使用云云。惟按，水土保持法所稱之主
    管機關，在中央為行政院農業委員會；在直轄市為直轄市政府；在縣 (市)為縣
    (市)政府，水土保持法第二條定有明文。原告在前開公告之山坡地內開發建築用
    地，依首揭水土保持法第八條第一項第五款、第十三條第一項規定，應依行政院
    農業委員會公告之水土保持技術規範，事先擬具水土保持計畫，送請主管機關即
    桃園縣政府核定後，始得為之，桃園縣復興鄉公所並非水土保持法所稱之主管機
    關，原告以其開發之初，曾檢具簡易水土保持計畫，向前開鄉公所申請自用農舍
    建造執照，認即符合水土保持法規定，顯有誤解。至原告另主張巴陵攔砂壩於六
    十二年興建時，並未辦理淹沒區公告或土地徵收作業，前開鄉公所以其興建地點
    ，係位於巴陵攔沙壩淹沒區，不得建築房屋，而否准其申請，亦非適法云云，核
    與本案無涉，縱前開鄉公所准予發給建造執照，原告仍應依前揭水土保持法之規
    定，擬具水土保持計畫，送請主管機關桃園縣政府核定後，始得興建房舍，故原
    告此部分主張，亦不足取。
四、綜合上述，原告之主張均無可採，被告以原告未先擬具水土保持計畫送主管機關
    核定，即擅自於山坡地內開挖整地，依水土保持法第三十三條規定裁處原告二十
    萬元之罰鍰，並令限期改正之處分，洵屬合法，訴願決定予以維持，亦無不合，
    原告仍執前詞，訴請撤銷原處分與訴願決定，為無理由，應予駁回。
據上論結，本件原告之訴為無理由，爰依行政訴訟法第九十八條第三項前段，判決如
主文。
中      華      民      國    九十二    年     十一     月      五      日
                        臺 北 高 等 行 政 法 院   第 二 庭
                                           審 判 長 法  官  徐瑞晃
                                                    法  官  吳慧娟
                                                    法  官  蕭惠芳
右為正本係照原本作成。
如不服本判決，應於送達後二十日內，向本院提出上訴狀並表明上訴理由，如於本判
決宣示後送達前提起上訴者，應於判決送達後二十日內補提上訴理由書（須按他造人
數附繕本）。
中      華      民      國    九十二    年     十一     月      五      日
                                                    書記官  李淑貞


司法院資訊處製作；財團法人民間司法改革基金會備份。
